---
title: "Clase 03: Vectores"
author: "Eduardo Castro; Marvin Trejo"
date: "2026-09-11"
categories: [Apunte de clase, 2027-I]
---

Los vectores son una entidad matemática con **magnitud (tamaño)** y **dirección**. Gráficamente, se representa como un **segmento de línea dirigido** en un plano.

Comunmente, se denotan por las letras $u, v, w, y, z$.

Para un vector $u = \begin{bmatrix} x_1 \\ y_1 \end{bmatrix}$ o $v = \begin{bmatrix} x_1 \quad y_1 \end{bmatrix}$, $x_1$ y $y_1$ son números reales. 

A los valores $x_1$ y $y_1$ se les conoce como **componentes del vector**.

Los vectores tienen su punto de salida en el origen $(0, 0)$ y un punto de llegada $v = \begin{bmatrix} x_1 \quad y_1 \end{bmatrix}$.



```{r vectores, echo=FALSE, warning = FALSE, message=FALSE}
library(ggplot2)
library(grid)

v1 <- c(2, 3)

vecs <- data.frame(
  x = c(0, 0),
  y = c(0, 0),
  xend = c(v1[1], v2[1]),
  yend = c(v1[2], v2[2]),
  label = c("", "")
)

ggplot() +

  geom_segment(data = vecs, aes(x = x, y = y, xend = xend, yend = yend),
               arrow = arrow(length = unit(0.25, "cm")),
               size = 1.1, color = "#003366") +

  geom_text(data = vecs, aes(x = xend, y = yend, label = label),
            nudge_x = 0.3, nudge_y = 0.3, size = 5) +

  annotate("text", x = 0, y = 0, label = "(0, 0)", hjust = 1.2, vjust = 1.2, size = 5) +
  annotate("text", x = v1[1], y = v1[2], label = "(2, 3)", hjust = -0.3, vjust = -0.5, size = 5) +
  annotate("text", x = v2[1], y = v2[2], label = "P(x1, y1)", hjust = -0.1, vjust = -0.5, size = 5) +
  annotate("text", x = 6.5, y = -0.3, label = "X", size = 6, fontface = "bold") +
  annotate("text", x = -0.4, y = 5, label = "Y", size = 6, fontface = "bold") +

  geom_segment(aes(x = -1, xend = 7, y = 0, yend = 0), color = "black", linewidth = 0.5,
               arrow = arrow(length = unit(0.2, "cm"))) +
  geom_segment(aes(x = 0, xend = 0, y = -1, yend = 5), color = "black", linewidth = 0.5,
               arrow = arrow(length = unit(0.2, "cm"))) +

  coord_equal(xlim = c(-1, 7), ylim = c(-1, 5)) +
  theme_minimal(base_size = 14) +
  theme(
    panel.grid = element_blank(),
    axis.title = element_blank()
  )
```

::: {.callout-note icon=true}
## Medidas de los vectores

* **Longitud**: representa la **magnitud** del segmento. Se calcula mediante la fórmula $$\| u \| = \sqrt{x_1^2 + y_1^2}$$. 

* **Dirección**: representa el **ángulo $\theta$**, medido en **radianes**, que se forma entre el eje X y el vector $u$. Por convención, definimos $\theta$ entre $0$ y $2\pi$.

$$\tan \theta = \frac{c.o}{c.a} \therefore \theta = \tan^{-1} \left( \frac{b}{a} \right)$$

:::

## Operaciones con vectores

### Suma 

Sean $u$ y $v$ dos vectores, ambos se pueden sumar **si y solo si** pertenecen al mismo espacio vectorial, es decir, tienen los mismos componentes.  La suma de vectores esta dada por $u + v=(x_1+x_2,\quad y_1+y_2)$.

Por ejemplo, si $u = (1, 2)$ y $v = (3, -4)$, entonces $$u+v = (1 + 3, 2 -4) = (4, -2)$$

Gráficamente, $u + v$ es la **diagonal del paralelogramo** definido por los vectores $u$ y $v$.

```{r grafico suma, echo=FALSE, warning = FALSE, message=FALSE}
library(ggplot2)
library(grid)

u <- c(1, 2)
v <- c(3, -4)
u_plus_v  <- u + v

poly <- data.frame(
  x = c(0, u[1], u[1] + v[1], v[1]),
  y = c(0, u[2], u[2] + v[2], v[2]),
  id = 1
)

vecs <- data.frame(
  x = 0, y = 0,
  xend = c(u[1], v[1], u_plus_v[1]),
  yend = c(u[2], v[2], u_plus_v[2]),
  label = c("u\n(1,2)", "v\n(3,-4)", "u + v\n(4,-2)"),
  color = c("#003366", "#006600", "#990000")
  )

# --- Gráfico ---
ggplot() +
  geom_polygon(data = poly, aes(x = x, y = y, group = id),
               fill = "steelblue", alpha = 0.2, color = "steelblue") +
  
  geom_segment(data = vecs,
             aes(x = x, y = y, xend = xend, yend = yend, color = I(color)),
             arrow = arrow(length = unit(0.25, "cm")), linewidth = 1.2) +
  
  geom_text(data = vecs,
          aes(x = xend, y = yend, label = label, color = I(color)),
          nudge_x = 0.7, nudge_y = 0.4, size = 5, show.legend = FALSE) +

  geom_segment(aes(x = -4, xend = 6, y = 0, yend = 0),
               color = "black", linewidth = 0.5,
               arrow = arrow(length = unit(0.2, "cm"))) +
  geom_segment(aes(x = 0, xend = 0, y = -5, yend = 7),
               color = "black", linewidth = 0.5,
               arrow = arrow(length = unit(0.2, "cm"))) +

  annotate("text", x = 6.2, y = -0.3, label = "X", size = 6) +
  annotate("text", x = -0.4, y = 7.2, label = "Y", size = 6) +

  coord_equal(xlim = c(-4, 6.5), ylim = c(-5, 7.5)) +
  scale_color_identity() +
  theme_minimal(base_size = 14) +
  labs(
    title = "Suma de vectores"
  ) +
  theme(
    panel.grid = element_blank(),
    axis.title = element_blank(),
    axis.text = element_blank(),
    axis.ticks = element_blank(),
    legend.position = "none"
  )

```


Es importante tener en cuenta que los vectores pueden expresarse como una matriz:

$$
A=
\begin{bmatrix}
1 & 2 \\
3 & -4
\end{bmatrix}
\qquad
A^T=
\begin{bmatrix}
1 & 3 \\
2 & -4
\end{bmatrix}
$$

Con este arreglo, podemos calcular el determinante, el cuál nos indica el área del paralelogramo que forma.

$$|A|=|(1\cdot-4)-(3\cdot2)|=|-10|=10u^2$$

# Ejercicios en clase

* Calcula la longitud de cada vector.
* Grafica en el plano los vectores, el vector resultante de la suma y el paralelogramo resultante.
* Calcula el área del paralelogramo.

## I) $u=(1,0); v=(0,1)$

## II) $u=(2,4); v=(1,2)$

## III) $u=(1,4); v=(-1,-4)$

## IV) $u=(1,0,0); v=(0,1,0); w=(0,0,1)$