---
title: "Clase 03: Vectores"
author: "Eduardo Castro; Marvin Trejo"
date: "2026-09-11"
categories: [Apunte de clase, 2027-I]
---

Los vectores son una entidad matemática con **magnitud (tamaño)** y **dirección**. Gráficamente, se representa como un **segmento de línea dirigido** en un plano.

Comunmente, se denotan por las letras $u, v, w, y, z$.

Para un vector $u = \begin{bmatrix} x_1 \\ y_1 \end{bmatrix}$ o $v = \begin{bmatrix} x_1 \quad y_1 \end{bmatrix}$, $x_1$ y $y_1$ son números reales. 

A los valores $x_1$ y $y_1$ se les conoce como **componentes del vector**.

Los vectores tienen su punto de salida en el origen $(0, 0)$ y un punto de llegada $v = \begin{bmatrix} x_1 \quad y_1 \end{bmatrix}$.



```{r vectores, echo=FALSE, warning = FALSE, message=FALSE}
library(ggplot2)
library(grid)

v1 <- c(2, 3)

vecs <- data.frame(
  x = 0,
  y = 0,
  xend = v1[1],
  yend = v1[2],
  label = c("", "")
)

ggplot() +

  geom_segment(data = vecs, 
               aes(x = x, 
                   y = y, 
                   xend = xend, 
                   yend = yend),
               arrow = arrow(length = unit(0.25, "cm")),
               size = 1.1, color = "#003366") +

  geom_text(data = vecs, aes(x = xend, y = yend, label = label),
            nudge_x = 0.3, nudge_y = 0.3, size = 5) +

  annotate("text", 
           x = 0, 
           y = 0, 
           label = "(0, 0)", 
           hjust = 1.2, 
           vjust = 1.2, 
           size = 5) +
  
  annotate("text", 
           x = v1[1], 
           y = v1[2], 
           label = "(2, 3)", 
           hjust = -0.3, 
           vjust = -0.5, 
           size = 5) +
  
  annotate("text", 
           x = 6.5, 
           y = -0.3, 
           label = "X", 
           size = 6, 
           fontface = "bold") +
  
  annotate("text", 
           x = -0.4, 
           y = 5, 
           label = "Y", 
           size = 6, 
           fontface = "bold") +

  geom_segment(aes(x = -1, 
                   xend = 7, 
                   y = 0, 
                   yend = 0), 
               color = "black", 
               linewidth = 0.5,
               arrow = arrow(length = unit(0.2, "cm"))) +
  
  geom_segment(aes(x = 0, 
                   xend = 0, 
                   y = -1, 
                   yend = 5), 
               color = "black", 
               linewidth = 0.5,
               arrow = arrow(length = unit(0.2, "cm"))) +

  coord_equal(xlim = c(-1, 7), ylim = c(-1, 5)) +
  theme_minimal(base_size = 14) +
  theme(
    panel.grid = element_blank(),
    axis.title = element_blank()
  )
```

::: {.callout-note icon=true}
## Medidas de los vectores

* **Longitud**: representa la **magnitud** del segmento. Se calcula mediante la fórmula $$\| u \| = \sqrt{x_1^2 + y_1^2}$$. 

* **Dirección**: representa el **ángulo $\theta$**, medido en **radianes**, que se forma entre el eje X y el vector $u$. Por convención, definimos $\theta$ entre $0$ y $2\pi$.

$$\tan \theta = \frac{c.o}{c.a} \therefore \theta = \tan^{-1} \left( \frac{b}{a} \right)$$

:::

## Operaciones con vectores

### Suma 

Sean $u$ y $v$ dos vectores, ambos se pueden sumar **si y solo si** pertenecen al mismo espacio vectorial, es decir, tienen los mismos componentes.  La suma de vectores esta dada por $u + v=(x_1+x_2,\quad y_1+y_2)$.

Por ejemplo, si $u = (1, 2)$ y $v = (3, -4)$, entonces $$u+v = (1 + 3, 2 -4) = (4, -2)$$

Gráficamente, $u + v$ es la **diagonal del paralelogramo** definido por los vectores $u$ y $v$.

```{r grafico suma, echo=FALSE, warning = FALSE, message=FALSE}
library(ggplot2)
library(grid)

u <- c(1, 2)
v <- c(3, -4)
u_plus_v  <- u + v

poly <- data.frame(
  x = c(0, u[1], u[1] + v[1], v[1]),
  y = c(0, u[2], u[2] + v[2], v[2]),
  id = 1
)

vecs <- data.frame(
  x = 0, y = 0,
  xend = c(u[1], v[1], u_plus_v[1]),
  yend = c(u[2], v[2], u_plus_v[2]),
  label = c("u\n(1,2)", "v\n(3,-4)", "u + v\n(4,-2)"),
  color = c("#003366", "#006600", "#990000")
  )

# --- Gráfico ---
ggplot() +
  geom_polygon(data = poly, aes(x = x, y = y, group = id),
               fill = "steelblue", alpha = 0.2, color = "steelblue") +
  
  geom_segment(data = vecs,
             aes(x = x, y = y, xend = xend, yend = yend, color = I(color)),
             arrow = arrow(length = unit(0.25, "cm")), linewidth = 1.2) +
  
  geom_text(data = vecs,
          aes(x = xend, y = yend, label = label, color = I(color)),
          nudge_x = 0.7, nudge_y = 0.4, size = 5, show.legend = FALSE) +

  geom_segment(aes(x = -4, xend = 6, y = 0, yend = 0),
               color = "black", linewidth = 0.5,
               arrow = arrow(length = unit(0.2, "cm"))) +
  geom_segment(aes(x = 0, xend = 0, y = -5, yend = 7),
               color = "black", linewidth = 0.5,
               arrow = arrow(length = unit(0.2, "cm"))) +

  annotate("text", x = 6.2, y = -0.3, label = "X", size = 6) +
  annotate("text", x = -0.4, y = 7.2, label = "Y", size = 6) +

  coord_equal(xlim = c(-4, 6.5), ylim = c(-5, 7.5)) +
  scale_color_identity() +
  theme_minimal(base_size = 14) +
  labs(
    title = "Suma de vectores"
  ) +
  theme(
    panel.grid = element_blank(),
    axis.title = element_blank(),
    axis.text = element_blank(),
    axis.ticks = element_blank(),
    legend.position = "none"
  )

```


Es importante tener en cuenta que los vectores pueden expresarse como una matriz:

$$
A=
\begin{bmatrix}
1 & 2 \\
3 & -4
\end{bmatrix}
\qquad
A^T=
\begin{bmatrix}
1 & 3 \\
2 & -4
\end{bmatrix}
$$

Con este arreglo, podemos calcular el determinante, el cuál nos indica el área del paralelogramo que forma.

$$|A|=|(1\cdot-4)-(3\cdot2)|=|-10|=10u^2$$

# Ejercicios en clase

* Calcula la longitud de cada vector.
* Grafica en el plano los vectores, el vector resultante de la suma y el paralelogramo resultante.
* Calcula el área del paralelogramo.

## I) $u=(1,0); v=(0,1)$

**Longitud:** 

$\|u\| = \sqrt{1^2 + 0^2} = \sqrt{1} = 1$

$\|v\| = \sqrt{0^2 + 1^2} = \sqrt{1} = 1$

**Suma de vectores:** 

$u+v = (1+0, 0+1) = (1, 1)$

**Área del paralelogramo:** 
  
$$A = \begin{bmatrix} 1 & 0 \\ 0 & 1 \end{bmatrix}$$
  
$$|A| = |(1 \cdot 1) - (0 \cdot 0)| = |1| = 1u^2$$

**Gráfico:**

```{r graf_I, echo=FALSE, warning=FALSE, message=FALSE}
library(ggplot2)
library(grid)

u <- c(1, 0)
v <- c(0, 1)
u_plus_v <- u + v

poly <- data.frame(
  x = c(0, u[1], u[1] + v[1], v[1]),
  y = c(0, u[2], u[2] + v[2], v[2]),
  id = 1
)

vecs <- data.frame(
  x = 0, y = 0,
  xend = c(u[1], v[1], u_plus_v[1]),
  yend = c(u[2], v[2], u_plus_v[2]),
  label = c("u\n(1,0)", "v\n(0,1)", "u+v\n(1,1)"),
  color = c("#003366", "#006600", "#990000")
)

ggplot() +
  geom_polygon(data = poly, aes(x = x, y = y, group = id),
               fill = "steelblue", alpha = 0.2, color = "steelblue") +
  geom_segment(data = vecs,
               aes(x = x, y = y, xend = xend, yend = yend, color = I(color)),
               arrow = arrow(length = unit(0.25, "cm")), linewidth = 1.2) +
  geom_text(data = vecs,
            aes(x = xend, y = yend, label = label, color = I(color)),
            nudge_x = 0.15, nudge_y = 0.15, size = 5, show.legend = FALSE) +
  geom_segment(aes(x = -0.5, xend = 2, y = 0, yend = 0),
               color = "black", linewidth = 0.5, arrow = arrow(length = unit(0.2, "cm"))) +
  geom_segment(aes(x = 0, xend = 0, y = -0.5, yend = 2),
               color = "black", linewidth = 0.5, arrow = arrow(length = unit(0.2, "cm"))) +
  coord_equal(xlim = c(-0.5, 2.5), ylim = c(-0.5, 2.5)) +
  scale_color_identity() +
  theme_minimal(base_size = 14) +
  theme(panel.grid = element_blank(), axis.title = element_blank())
```

## II) $u=(2,4); v=(1,2)$

**Longitud de los vectores:**

$$\Vert{}u\Vert{} = \sqrt{2^2 + 4^2} = \sqrt{4+16} = \sqrt{20} \approx 4.47$$

$$\Vert{}v\Vert{} = \sqrt{1^2 + 2^2} = \sqrt{1+4} = \sqrt{5} \approx 2.24$$

**Suma:**

$$u+v = (2+1, 4+2) = (3, 6)$$

**Área del paralelogramo:**

$$A = \begin{bmatrix} 2 & 4 \\ 1 & 2 \end{bmatrix}$$

$$\vert{}A\vert{} = \vert{}(2 \cdot 2) - (1 \cdot 4)\vert{} = \vert{}4 - 4\vert{} = 0 u^2$$

El área es cero debido a que los vectores son colineales y se sobreponen en la misma línea, por lo que no forman un paralelogramo.

**Gráfico:**

```{r graf_II, echo=FALSE, warning=FALSE, message=FALSE}
u <- c(2, 4)
v <- c(1, 2)
u_plus_v <- u + v

vecs <- data.frame(
  x = 0, y = 0,
  xend = c(u[1], v[1], u_plus_v[1]),
  yend = c(u[2], v[2], u_plus_v[2]),
  label = c("u (2,4)", "v (1,2)", "u+v (3,6)"),
  color = c("#008080", "#333333", "#990000")
)

ggplot() +
  geom_segment(data = vecs,
               aes(x = x, y = y, xend = xend, yend = yend, color = I(color)),
               arrow = arrow(length = unit(0.25, "cm")), linewidth = c(2, 1, 1.5)) +
  geom_text(data = vecs,
            aes(x = xend, y = yend, label = label, color = I(color)),
            nudge_x = -0.3, nudge_y = 0.4, size = 5) +
  coord_equal(xlim = c(0, 4), ylim = c(0, 7)) +
  theme_minimal(base_size = 14)
```


## III) $u=(1,4); v=(-1,-4)$

**Longitud de los vectores:**

$$\Vert{}u\Vert{} = \sqrt{1^2 + 4^2} = \sqrt{17} \approx 4.12$$

$$\Vert{}v\Vert{} = \sqrt{(-1)^2 + (-4)^2} = \sqrt{1+16} = \sqrt{17} \approx 4.12$$

**Suma:**

$$u+v = (1-1, 4-4) = (0, 0)$$

**Área del paralelogramo:**

$$A = \begin{bmatrix} 1 & 4 \\ -1 & -4 \end{bmatrix}$$

$$\vert{}A\vert{} = \vert{}(1 \cdot -4) - (-1 \cdot 4)\vert{} = \vert{}-4 - (-4)\vert{} = 0 u^2$$

El vector resultante queda en el origen ya que los vectores tienen direcciones exactamente opuestas.

**Gráfico:**

```{r graf_III, echo=FALSE, warning=FALSE, message=FALSE}
u <- c(1, 4)
v <- c(-1, -4)

vecs <- data.frame(
  x = 0, y = 0,
  xend = c(u[1], v[1]),
  yend = c(u[2], v[2]),
  label = c("u (1,4)", "v (-1,-4)"),
  color = c("#008080", "#333333")
)

ggplot() +
  geom_segment(data = vecs,
               aes(x = x, y = y, xend = xend, yend = yend, color = I(color)),
               arrow = arrow(length = unit(0.25, "cm")), linewidth = 1.2) +
  geom_text(data = vecs,
            aes(x = xend, y = yend, label = label, color = I(color)),
            nudge_x = 0.5, nudge_y = 0, size = 5) +
  geom_point(aes(x = 0, y = 0), color = "#990000", size = 3) +
  annotate("text", x = 0.5, y = -0.3, label = "u+v (0,0)", color = "#990000", size = 5) +
  coord_equal(xlim = c(-2, 2), ylim = c(-5, 5)) +
  theme_minimal(base_size = 14)
```

## IV) $u=(1,0,0); v=(0,1,0); w=(0,0,1)$

1. Longitud de los vectores:
Para vectores en $\mathbb{R}^3$, la fórmula de longitud se extiende para integrar el componente de profundidad ($z$):
$$\Vert{}u\Vert{} = \sqrt{1^2 + 0^2 + 0^2} = 1$$
$$\Vert{}v\Vert{} = \sqrt{0^2 + 1^2 + 0^2} = 1$$
$$\Vert{}w\Vert{} = \sqrt{0^2 + 0^2 + 1^2} = 1$$

2. Suma:

$$u+v+w = (1+0+0, 0+1+0, 0+0+1) = (1, 1, 1)$$

3. Volumen (Área en 3D):En un espacio de tres dimensiones, los vectores forman un paralelepípedo. Representamos el sistema como una matriz de $3 \times 3$ y calculamos su determinante para obtener el volumen:

$$A = \begin{bmatrix} 1 & 0 & 0 \\ 0 & 1 & 0 \\ 0 & 0 & 1 \end{bmatrix}$$

$$\vert{}A\vert{} = 1((1 \cdot 1) - (0 \cdot 0)) - 0 + 0 = 1 u^3$$

4. Gráfico 3D:(Dado que ggplot2 se enfoca en representaciones en 2D, para este ejercicio incluimos el código usando la librería interactiva plotly que renderizará el espacio tridimensional en el documento final).

```{r}
# Requiere instalar.packages("plotly")
library(plotly)

fig <- plot_ly(type = "scatter3d", mode = "lines+markers") %>%
  add_trace(x = c(0,1), y = c(0,0), z = c(0,0), name = "u (1,0,0)", 
            line = list(color = "#008080", width = 5)) %>%
  add_trace(x = c(0,0), y = c(0,1), z = c(0,0), name = "v (0,1,0)", 
            line = list(color = "#333333", width = 5)) %>%
  add_trace(x = c(0,0), y = c(0,0), z = c(0,1), name = "w (0,0,1)", 
            line = list(color = "#555555", width = 5)) %>%
  add_trace(x = c(0,1), y = c(0,1), z = c(0,1), name = "Suma (1,1,1)", 
            line = list(color = "#990000", width = 6, dash = "dash")) %>%
  layout(scene = list(xaxis = list(title = "Eje X"),
                      yaxis = list(title = "Eje Y"),
                      zaxis = list(title = "Eje Z")))

fig
```

